臺灣高等法院臺中分院民事判決　　94年度上易字第223、233號
上　訴　人　乙○○
　　　　　　甲○○○
　　　　　　丙○○
共　　　同
訴訟代理人　王　上律師
被 上訴 人　辛○○
訴訟代理人　王如玄律師
　　　　　　莊喬汝律師
被 上訴 人　壬○○○
訴訟代理人　周進文律師
複 代理 人　戊○○
　　　　　　丁○○
上列當事人間分配表異議之訴事件，上訴人對於中華民國94年1
月4日、94年4月19日台灣台中地方法院第一審判決提起上訴，本
院於中華民國96年3月21日言詞辯論終結，並為判決如下：
    主  　　文
原判決關於駁回下開第二項之訴暨訴訟費用之裁判均廢棄。
台灣台中地方法院八十二年度民執六字第七三八六號強制執行事
件於民國八十五年八月十四日之強制執行金額計算書分配表，其
中被上訴人壬○○○應受分配新台幣玖拾伍萬貳仟陸佰陸拾柒元
，應更正為新台幣柒拾陸萬貳仟壹佰拾肆元。
其餘上訴駁回。
第一、二審訴訟費用由上訴人負擔佰分之捌拾伍，餘由被上訴人
壬○○○負擔。
    事實及理由
一、按分別提起之數案訴訟，其訴訟標的相牽連或得以一訴主張
    者，法院得命合併辯論。命合併辯論之數宗訴訟，得合併裁
    判。民事訴訟法第205條第1、2項定有明文。本件上訴人在
    第一審對被上訴人辛○○、壬○○○同時起訴，請求台灣台
    中地方法院82年度民執六字第7386號強制執行事件於民國（
    下同）85年8月14日之強制執行金額計算書分配表，其中被
    上訴人辛○○應受分配新台幣（下同）328,168元，被上訴
    人壬○○○應受分配952,667元，均應更正為零。嗣原審先
    於94年1月4日就對辛○○部分起訴部分先行判決，駁回上訴
    人在原審之訴，再於94年4月19日對壬○○○部分判決，亦
    駁回上訴人在原審之訴。上訴人就該二份判決提起上訴，本
    院先後分案為94年上易字第223號、233號兩個案號，是以本
    件二訴訟之訴訟標的係相牽連，依上開說明，本院自得合併
    辯論、合併裁判，合先敘明。
二、上訴人起訴主張：上訴人三人為本院82年度民執六字第7386
    號強制執行事件之債務人，被上訴人則為執行債權人。該執
    行事件經原審法院民國85年8月14日分配表分配被上訴人辛
    ○○受償本息合計328,168元。惟被上訴人辛○○據以聲請
    強制執行之發票日80年8月27日、面額570萬元本票所示之借
    款債權，上訴人已於81年4月間全部清償完畢，為擔保系爭
    借款所設定之抵押權亦已塗銷。另該分配表被上訴人壬○○
    ○分配952,667元。惟被上訴人壬○○○據以聲請強制執行
    之發票日82年4月22日、面額三千萬元之本票，並非上訴人
    三人及訴外人何明法、何婉華所共同簽發，亦未授權他人簽
    發，乃係范明慧所偽造，上訴人自不負該票據債務。況被上
    訴人主張系爭本票之借款債權，亦早於82年8月間即全部清
    償完畢，為擔保系爭借款所設定之抵押權亦已塗銷。上訴人
    於86年6月26日經原審法院執行處告知可於10之內提起分配
    表異議之訴，爰依強制執行法第41條之規定，提起本件分配
    表異議之訴。聲明求為：台灣台中地方法院82年度民執六字
    第7386號強制執行事件於85年8月14日之分配表，被上訴人
    辛○○應受分配328,168元，被上訴人壬○○○應受分配952
    ,667 元，均應更正為零之判決。並於本院上訴聲明求為判
    決：(一)原判決廢棄(二)台灣台中地方法院82年度民執六字第73
    86號強制執行事件於85年8月14日之分配表，其中被上訴人
    辛○○應受分配328,168元，被上訴人壬○○○應受分配952
    ,667元，均應更正為零。
三、被上訴人辛○○抗辯：系爭借款債權尚未獲得全部清償，被
    上訴人僅係出具抵押權拋棄書，供上訴人塗銷抵押權，惟仍
    保留原債權，並非因清償而塗銷該抵押權等語。被上訴人壬
    ○○○則以：系爭本票及借款債權係范明慧以台灣康禾科技
    股份有限公司（下稱康禾公司）名義向被上訴人借錢，用以
    清償康禾公司積欠中國農民銀行之貸款，並以上訴人三人及
    訴外人何明法、何婉華所共有坐落台中縣外埔鄉○○段312
    地號等7筆土地設定3千9百萬元之抵押權為擔保，且交付系
    爭本票為憑。因該資金係被上訴人轉向陳明吉、陳明為商借
    ，故由其二人登記為抵押權人。嗣康禾公司擬以上開7筆土
    地為擔保，向銀行貸借款項以清償積欠被上訴人之借款，惟
    銀行認須先塗銷抵押權，被上訴人乃商請陳明吉、陳明為出
    具債務清償證明書以供塗銷抵押權，然康禾公司事後卻未將
    款項返還被上訴人等語，資為抗辯。二人並駁回。均答辯聲
    明求為判決駁回上訴。
四、按異議未終結者，為異議之債權人或債務人，得向執行法院
    對為反對陳述之債權人或債務人提起分配表異議之訴。聲明
    異議人未於分配期日起10日內向執行法院為前二項起訴之證
    明者，視為撤回其異議之聲明。前項期間，於40條之1有反
    對陳述之情形，自聲明異議人受通知之日起算。強制執行第
    41條第1項前段、第3項前段、第4項分別定有明文。系爭強
    制執行債務人即上訴人就台灣台中地方法院85年8月14日分
    配表，於同年9月2日具狀聲明異議，上訴人辛○○於同年10
    月14日接獲台灣台中地方法院送達該異議狀繕本，並於同年
    10月16日具狀就該異議為反對之陳述，被上訴人壬○○○於
    同年10月16日接獲台灣台中地方法院送達該異議狀繕本，並
    於同年10月18日具狀就該異議為反對之陳述。嗣台灣台中地
    方法院民事執行處並未將被上訴人二人為反對陳述之事項，
    通知執行債務人即上訴人，迄86年6月26日民事強制執行調
    查日，始告知上訴人甲○○○、乙○○就為反對陳述之被上
    訴人，可於10日內提起分配表異議之訴。上訴人即於同年7
    月5日向本院提起本件訴訟等情，業經本院調取上開強制執
    行事件卷宗查明無訛（見台灣台中地方法院82年民執六字第
    7386號卷尾卷第二宗第29頁至30頁、第51頁至54頁、67頁至
    68頁、尾卷第三宗），是依上開說明上訴人三人提起本件分
    配表異議之訴，應屬合法。
五、按民法第275條規定連帶債務人中之一人受確定判決，而其
    判決非基於該債務人之個人關係者，為他債務人之利益亦生
    效力，故債權人以各連帶債務人為共同被告提起給付之訴，
    被告一人提出非基於其個人關係之抗辯有理由者，對於被告
    各人即屬必須合一確定，自應適用民事訴訟法第56條第1項
    之規定（最高法院33年上字第4810號判例參照）。又訴訟標
    的對於共同訴訟之各人必須合一確定者，適用下列各款之規
    定：「一、共同訴訟中一人之行為有利於共同訴訟人者，其
    效力及於全體；不利益者，對於全體不生效力」。本件被上
    訴人辛○○於82年7月30日持系爭570萬元本票，並以上訴人
    乙○○等三人及訴外人何明法、何婉華為相對人，就其中本
    金110萬元及自80年9月26日起至清償日止之利息，向台灣台
    北地方法院聲請本票裁定強制執行，經台灣台北地方法院以
    82年度票速字第10072號裁定准予強制執行。被上訴人壬○
    ○○亦持系爭3000萬元本票以上訴人乙○○等三人及訴外人
    何明法、何婉華為相對人，就上開本金及自82年10月21日起
    至清償日止之利息，於82年10月23日向台灣台北地方法院聲
    請本票裁定強制執行，經台北地方法院以82年票速字第1426
    8號裁定准予強制執行。茲上訴人乙○○等三人於原審提起
    本件分配表異議之訴，並受敗訴之判決，一審共同原告僅乙
    ○○一人提起上訴，查乙○○提起上訴之理由為渠等並未向
    被上訴人辛○○、壬○○○借系爭款項，本票係屬偽造，縱
    有借款，亦已清償完畢，或已罹於時效而消滅，並未欠被上
    訴人任何款項，且上開兩紙本票裁定對渠等之送達並不合法
    等語。查乙○○主張渠等並未向被上訴人辛○○、壬○○○
    借系爭款項，本票係屬偽造，縱有欠款，亦已清償完畢或已
    罹於時效而消滅，渠等並未欠被上訴人任何款項，此部分係
    非基於個人關係之抗辯，對於一審共同原告甲○○○、丙○
    ○必須合一確定，依上開說明，應將一審同造即原告甲○○
    ○、丙○○，併列為上訴人視同上訴；至乙○○主張上開二
    紙本票裁定並未合法送達渠等乙節，此部分係基於個人關係
    之抗辯，依上開說明，其效力並不及於一審同造之原告甲○
    ○○及丙○○，是本院爰僅就上訴人乙○○一人是否合法送
    達部分為審究，合先敘明。
六、茲就上訴人乙○○等請求更正分配表上被上訴人辛○○、壬
    ○○○應受分配之金額，分別審究如下：
  (一)被上訴人辛○○部分：
  1.下列事實為兩造所不爭執，並有土地登記簿謄本、台灣台北
    地方法院82年度票速字第10072號民事裁定及民事本票裁定
    聲請狀可證，復經本院調取台北台中地方法院82年度執六字
    第7386號，85年民執字第14691號，86年執字第12638號、49
    46號，85年執字第1651號、7143號，87年度執字第1113號等
    強制執行事件卷宗查明無訛，自堪信為真實，本院採為判決
    之基礎。
  (1)上訴人三人及訴外人何明法、何婉華曾提供台中縣外埔鄉○
    ○段312之1地號等多筆土地，設定本金最高限額690萬元之
    抵押權（下稱系爭抵押權）為擔保，並共同簽發系爭本票，
    向被上訴人辛○○借得系爭借款。嗣系爭抵押權於81年2月
    13日塗銷。
  (2)被上訴人辛○○於82年7月30日執上訴人三人及訴外人何明
    法、何婉華共同簽發到期日為80年9月26日、面額570萬元之
    系爭本票，就其中本金110萬元及自80年9月26日起至清償日
    止按年息百分之六計算之利息，向台灣台北地方法院聲請，
    經該法院於82年8月6日以82年度票速字第10072號准予強制
    執行之民事裁定。
  (3)被上訴人辛○○於82年9月4日以上開民事裁定為執行名義，
    向台灣台中地方法院聲請82年度執六字第7386號強制執行（
    下稱系爭強制執行），辛○○為執行債權人，上訴人三人及
    訴外人何明法、何婉華則為執行債務人。
  (4)系爭強制執行拍賣上訴人三人及訴外人何明法、何婉華共有
    坐落台中縣沙鹿鎮○○○段埔子小段546地號旱、面積0.138
    7公頃之土地（五人之應有部分各為五分之一），執行中台
    中縣稅捐稽徵處沙鹿分處於85年5月15日退還台灣台中地方
    法院代為扣徵系爭強制執行事件土地拍賣之增值稅1,280,83
    5元，台灣台中地方法院民事執行處於85年8月14日製作分配
    表，被上訴人辛○○受配分配本息合計328,168元（見上開
    執行事件尾卷第二宗第20頁）。
  2.本件訴訟之爭點在於上訴人乙○○等三人及訴外人何明法、
    何婉華對被上訴人辛○○是否曾負570萬元之借款債務？如
    負有借款債務是否已清償完畢？系爭債權有無罹於時效而消
    滅？茲分別審究如下：
  (1)兩造間是否有債務存在？
  　上訴人乙○○等三人主張被上訴人辛○○雖陳述系爭本票係
    因借貸而簽發，並已清償一部分，惟上訴人否認有向被上訴
    人辛○○借款及還本付息，被上訴人辛○○並未就交付570
    萬元與何人及如何清償之事實舉證證明，尚難認定兩造間有
    借貸契約云云。惟查當事人主張之事實經他造於準備書狀內
    或言詞辯論時或在受命法官、受託法官前自認者，無庸舉證
    ，民事訴訟法第279條第1項訂有明文。本件上訴人乙○○等
    三人於原審已自認有向被上訴人辛○○借貸之事實，此觀其
    起訴狀記載：「查本件曾於80年間以坐落台中縣外埔鄉○○
    段312之1等多筆土地為擔保向被告借貸570萬元（最高限額
    登記為690萬元），並於80年8月20日共同開立同額本票乙紙
    交付被告，但該筆貸款早於民國81年4月從農民銀行貸款中
    如數還清」等語（見原審卷第一宗第4頁）；及上訴人乙○
    ○於原審86年7月25日言詞辯論筆錄中陳述：「辛○○的部
    分及我欠錢的部分都已經解決了，是委託己○○辦理的……
    」「我土地被拍賣，辛○○已優先清償了九十多萬，另外81
    年11月28日的這張票，辛○○也取得了56萬6千元，早已超
    過了我欠她的部分」等詞自明（見原審卷第一宗第22頁正面
    ）。依上開說明被上訴人已無庸就本件借貸乙事舉證，應認
    兩造間確已成立消費借貸契約，上訴人等於本院始否認有向
    被上訴人辛○○借貸乙節並不可採。
  (2)本件債款是否已清償完畢？
  　上訴人等三人主張本件借貸款項570萬元已清償完畢，但為
    被上訴人所否認，並抗辯借款尚有110萬元未清償，始就未
    清償之金額聲請裁定本票強制執行等語。經查：
  上訴人等主張於81年4月間，訴外人台灣康禾公司自中國農
    民銀行貸得款項用以清償系爭借款完畢云云，並提出康禾公
    司在中國農民銀行之帳戶明細為證（見原審卷第一宗第82頁
    ）其上載明有一百萬元、五十萬元、三百萬元、四十萬元、
    八十萬元之資金，但查該帳戶明細僅能證明康禾公司有上開
    各筆金額之資金往來，尚無法證明上開各筆資金即係用來清
    償系爭借款。經原審向中國農民銀行台中分行查明康禾公司
    在該銀行帳卡上支出之一百萬、五十萬、三百萬、四十萬、
    八十萬（共五百七十萬元）係何人領走，經該銀行答覆略以
    ：「…2.帳卡上支出之一百萬元、五十萬元、三百萬元、四
    十萬元、八十萬元均係該公司在農銀信義分行領取（領取傳
    票如附件四、五、六、七、八、九），至於何人領走，因付
    款僅憑合法取款憑證領取，何人領走，已無法查考」等語，
    有中國農民銀行台中分行86年9月19日（86）農中營字第599
    號與及其檢附之領取傳票可憑（見原審卷第一宗第83頁至92
    頁、第100頁至104頁），是以，依該銀行檢送轉帳收入傳票
    及活期存款取款憑條之記載可知該570萬元確係訴外人康禾
    公司領走，但仍不能證明領走之資金已支付被上訴人來清償
    系爭借款，從而，上訴人主張系爭借款已清償完畢乙節係屬
    無據。
  至被上訴人辛○○本人於本院95年5月11日準備程序中，經
    受命法官提示上開中國農民銀行函及轉帳傳票570萬元，遂
    詢問係何人領走時，雖陳述：「代書己○○領走交給我的」
    （見本院94年度上易字第223號卷(一)第134頁反面）。但被上
    訴人嗣主張該自認之陳述與事實不符，並應予撤銷，其理由
    為：上訴人等於民國80年8月20日向被上訴人辛○○借貸570
    萬元，並簽發同額本票及以坐落台中縣外埔鄉○○段第312
    地號等土地設定抵押權，擔保該借款，81年2月間，上訴人
    甲○○○向被上訴人表示為向中國農民銀行貸款，償還系爭
    借款，要求被告塗銷該土地之抵押權，然因當時上訴人等人
    之借款尚未還清，被上訴人乃以拋棄抵押權，保留原債權之
    方式，向地政事務所申請塗銷該抵押權。然農民銀行卻以該
    土地上有三七五租約，無法辦理貸款，此時，上訴人甲○○
    ○確不願將上訴人已塗銷之抵押權再設定回，改說要以按月
    的方式來還，即將570萬分成11期，每期50萬元，最後一期
    70萬元，並交付由其經營之康禾公司之支票十五張（支票金
    額如附表所載，其中第一張支票50萬元及最後一張支票70萬
    元為本金未附利息，其中九張支票為本金加利息，另四張純
    係支付利息之用）。上開支票屆期前十三張均經兌現，後二
    張支票經上訴人要求以訴外人瑞格國際股份有限公司（下稱
    瑞格公司）之支票換票，即其中倒數第二張票號為JB000000
    0（票面金額為52萬1千元）之支票，經上訴人抽回換票，並
    先償還現金18萬元同時交付訴外人瑞格公司所簽發票面金額
    為32萬元之支票一紙，惟該支票最後仍遭退票。另最後一張
    票號為JB0000000（票面金額為七十萬元）之支票，經上訴
    人交付訴外人瑞格公司簽發同額支票換票後，仍遭退票。被
    上訴人於末兩張支票遭退票後，始就該末兩張支票票面金額
    共102萬元加計利息共計110萬元範圍內聲請本票裁定並強制
    執行。是以被上訴人辛○○之所以於原審法院95年5月11日
    庭訊時稱有收到代書己○○所轉交農民銀行之570萬，實際
    上乃是因當初上訴人交付其經營台灣康禾公司之支票以償還
    借款時，因被上訴人辛○○經常往返台灣、日本，故由當初
    介紹兩造認識之代書己○○代為處理該支票，存入訴外人己
    ○○戶頭中，再匯給被上訴人辛○○，故被上訴人辛○○誤
    認代書己○○所轉交與其之錢，與原審卷附83到92頁農民銀
    行函及所附傳票570萬元係同一筆，事實上，本案纏訟多年
    ，對於十五前的事，被上訴人連上訴人等向其借多少錢都已
    不復記憶，其將上訴人已清償之本金468萬元與上述570萬元
    有所混淆，實在是因年代太久遠之故。被上訴人辛○○於原
    審法院95年5月11日庭訊所陳有領取到農民銀行570萬元係屬
    誤認，爰撤銷並更正被上訴人辛○○上開與事實不符之陳述
    等語。並提出康禾公司簽發之支票影本十三張，及訴外人瑞
    格公司所簽發面額分別為32萬元及70萬元之支票影本及退票
    理由單影本（原本已發還）為證（見本院94年度上易字第22
    3、233號卷(三)第32頁至33頁、第81頁至83頁）。再參以上訴
    人乙○○於原審86年7月25日言詞辯論曾謂：「…這張票，
    辛○○也取得了56萬6千元，早已超過我欠她的部分。」（
    見原審卷第一宗第21頁正面），雖上訴人乙○○於本院95年
    11月16日準備程序曾解釋：「這樣的話，以前是己○○說有
    拿到56萬6千元，我才順著他的話講。我根本不知道有此事
    」（見本院94年度上易字第223、233卷(三)第47頁正面）。惟
    查，訴外人己○○係於87年1月6日於原審出庭作證（見原審
    卷第一宗第118頁至119頁），時間點是在上訴人乙○○主張
    有一張56萬6千元的支票之後，則上訴人乙○○如何能順著
    己○○的話講。更況，上訴人乙○○不但於原審86年7月25
    日稱被上訴人辛○○有收到56萬6千元之支票，更當庭提呈
    該張支票為證（見原審卷第一宗第32頁），而該81年12月28
    日期號碼JB0000000、面額56萬6千元支票即為被上訴人辛○
    ○主張上開附表之十五張支票之一（見本院94年度上易字第
    223號、233號卷(三)第82頁）。可見被上訴人主張伊有收到康
    禾公司上開十五張支票及另二張瑞格公司之支票（換票）乙
    事應屬可信。被上訴人辛○○既已收到康禾公司及瑞格公司
    上開支票，且大部分已兌現（除兩張換票之支票外），上訴
    人或康禾公司方面自不可能再同意由被上訴人辛○○提領上
    開中國農民銀行570萬元存款，或將提領之上開570萬元交付
    被上訴人辛○○，否則被上訴人辛○○豈非重複受償？此外
    再對照被上訴人辛○○於本院90年5月11日準備程序當日自
    認之同時，亦陳述；「聲請本票裁定當時上訴人尚欠我110
    萬元」（見本院94年上易字第223號卷(一)第134頁反面），設
    被上訴人已自上訴人或康禾公司受償570萬元，債權已受完
    全滿足，被上訴人辛○○怎可能再主張尚有110萬元未受償
    ？凡此均可認定被上訴人主張伊於本院95年5月11日之上開
    自認與事實不符乙事應屬可採。按自認之撤銷，除別有規定
    外，以自認人能證明與事實不符或經他造同意者，始得為之
    。民事訴訟法第279條第3項定有明文。茲被上訴人主張撤銷
    上開自認，於法洵屬有據，應予准許。又上訴人主張上開康
    禾公司十五張支票有幾張發票日均在81年11月以前（即81年
    4月28日、5月28日、6月28日、7月28日、8月28日、9月28日
    、10月28日。），但康禾公司之上開支票帳戶（華銀000000
    000000號）係在91年11月才開戶，何以會開立81年11月以前
    之支票云云，並提出康禾公司81年11月1日至82年6月30日華
    南商業銀行存款往來明細表為證（見本院94年度上易字第22
    3號、第233號卷(三)第100頁）。惟經本院函查上開康禾公司
    之支票存款帳號係於何時開戶，經該銀行函覆上開帳戶係於
    80年6月20日即已開戶乙節，有該銀行傳真本院之開戶資料
    之記載可憑（見本院94年度上易字第223、233號卷(三)第141
    頁至144頁）足見，上訴人此部分之主張亦屬無據。
  再者，被上訴人辛○○主張擔保系爭借款之系爭抵押權固於
    81年2月13日塗銷，惟其塗銷之原因為拋棄，並非清償等情
    ，有兩造提出之土地登記簿謄本可佐（見原審卷第二宗第44
    頁至45頁），亦經上訴人聲請之證人己○○於原審證述：「
    民國80年間甲○○○、何月法之妻高明慧到我中興聯合代書
    事務所來，希望我幫她們找一個人，借570萬，只借一個月
    ，等銀行貸款下來再還錢，為了配合她們去中國農民銀行辦
    貸款，在81年間辛○○才同意拋棄爭抵押權，保留原債權，
    讓她們去辦理塗銷登記。甲○○○辦理塗銷登記後，范明慧
    將資料送到中國農民銀行，農民銀行說土地屬農地，其中有
    三七五租約不能辦，但此時甲○○○、范明慧不肯把辛○○
    已塗銷之抵押權再設定回來說要用按月方式來還」等情（見
    原審卷第一宗第118頁）。再參照被上訴人辛○○於81年2月
    12日所出具之抵押權拋棄書，載明「立拋棄書人同意拋棄該
    抵押權，保留原債權」之旨，有被上訴人提出蓋用台中縣大
    甲地政事務所戳章之該抵押權拋棄書可證（見原審卷第一宗
    第28頁）。是尚難以系爭抵押權業經塗銷即行推論系爭借款
    已全部清償完畢。
  又上訴人所舉證人己○○固證述：訴外人范明慧交付還款的
    支票，其中有二張退票，其他有兌現等語（見原審卷第一宗
    第118頁反面），惟既云退票未兌現，亦難執該證言認定系
    爭借款已全部清償完畢。
  至上訴人提出經由被上訴人背書且已獲兌領，其發票日為81
    年12月28日、面額56萬6千元之支票（見原審卷第一宗第32
    頁），主張係用以清償系爭借款。惟此亦僅能證明被上訴人
    於82年7月30日就系爭本票剩餘債權110萬元聲請准許強制執
    行裁定前，上訴人曾為56萬6千元之清償，尚無法證明在此
    之前，上訴人已清償逾460萬元；亦無從證明在此之後，仍
    有清償之事實存在。是該已獲兌領之面額56萬6千元支票，
    亦無從據以認定系爭借款已全部清償。
  此外，上訴人於原審86年7月25日審理時主張：「另外81年
    11月28日的這張票辛○○也取得了56萬6千元，早己超過了
    我欠她的部分」（見原審卷第1宗第22頁），然對照其起訴
    狀所稱：「但該筆貸款（指570萬元貸款）早於民國81年4月
    從農民銀行貸款中如數還清」等語（見原審卷第一宗第4頁
    ），益見上訴人等於起訴狀中所稱並不實在。良以設上訴人
    於81年4月即已清償全部借款，何以81年11月26日又願再支
    付56萬6千元與被上訴人辛○○？
  依上開說明，上訴人等無法證明對被上訴人辛○○之系爭借
    款已全部清償完畢。
  (3)本件本票債權之請求權是否已罹於時效而消滅？
  　上訴人等又主張當初辛○○聲請本票裁定時係提出影本而非
    原本，未發生提示之效力，所以時效未中斷，本件本票之請
    求權自到期日起算逾三年不行使依票據法第22條第1項之規
    定，已罹於時效而消滅云云（見本院94年度上易字第223、
    233卷(二)第3頁反面）。按消滅時效因一、請求二、承認三、
    起訴而中斷。又開始執行行為或聲請強制執行與起訴有同一
    效力，民法第129條第1項、第2項第5款定有明文。本件系爭
    本票到期日為80年9月26日，被上訴人辛○○於82年7月30日
    聲請本票裁定，台灣台北地方法院於82年8月6日以82年度票
    速字第10072號裁定准予強制執行，被上訴人辛○○於82年9
    月4日即已持上開本票裁定准予強制執行，台灣台中地方法
    院於85年8月14日製作分配表，嗣因上訴人乙○○等三人提
    起本件分配表異議之訴，被上訴人辛○○始未能領得系爭受
    配之款項已如上述，依上開說明本件本票債權請求權三年消
    滅時效之進行，已因被上訴人辛○○於82年9月4日聲請開始
    強制執行行為而中斷，自無罹於時效而消滅之問題，上訴人
    等此部分之主張亦屬無據。
  (4)上訴人乙○○雖於本院上訴中另抗辯：被上訴人辛○○於82
    年7月30日聲請系爭本票裁定時，係將上訴人乙○○之住址
    記載「台北市○○區○○路320巷2號3樓」，台灣台北地方
    法院於82年8月6日以82年度票速字第10072號裁定時，亦載
    明乙○○係住上開士東路之住址，嗣辛○○持該本票裁定82
    年9月3日聲請強制執行時，亦記載該住址。惟乙○○斯時係
    住「台北市○○○路○段47號4樓」，並於83年5月16日遷至
    「台北市○○區○○街20巷22號」，上訴人乙○○既從未住
    在台北市○○區○○路320巷2號3樓，台北地方法院對該處
    所之送達非合法送達，自不能以該裁定為執行名義聲請強制
    執行且伊並未對該本票裁定提起抗告云云。並提出系爭本票
    裁定聲請狀，及台北地方法院82年票速字第10072號本票裁
    定影本及戶籍謄本為証（見本院94年上易字第223號卷(一)第
    164頁至170頁、第105頁）。惟本院經台灣台北地方法院調
    取72年票速字第10072號本票裁定強制執行卷宗，雖因該卷
    宗逾保存期限而無法調到（見本院94年度上易字第233號B1
    卷第69頁），致無從知悉該案裁定之送達情形。惟依現留存
    影印之該事件卷宗資料所示，該案裁定後上訴人乙○○係於
    83年12月23日提起抗告，經台灣高等法院於83年12月27日以
    83年抗字第2518號裁定駁回抗告，該駁回之裁定記載抗告人
    乙○○之住址為：「台北市○○區○○街20巷22號」，有台
    灣高等法院83年抗字第2518號裁定影本（該抗告卷宗亦已因
    逾期而銷燬）及本院公務電話查詢表之記載可憑（見本院94
    年度上易字第223、233號卷(三)第40頁至41頁、第153頁）。
    上訴人乙○○抗辯伊未對該裁定提起抗告乙節並不可採。又
    依上開調得之執行卷所示，台灣台中地方法院自被上訴人辛
    ○○於82年9月4日以上開本票裁定為執行名義聲請本票裁定
    時，雖將上訴人乙○○住址記載為「台北市○○路320巷2號
    3樓」，但事後在台灣台中地方法院民事執行處已查得乙○
    ○之住址為「台北市○○○路○段47號4樓」，嗣該處欲送達
    82年10月6日之傳票時，雖將上訴人乙○○之住址記載為上
    開台北市○○○路之住址，卻無法送達，送達信封並記載無
    法送達之原因為「遷移新址不明」，且該日以後又有多次文
    書送達該址，均以同一之理由被退回而無法送達該址。再者
    ，上訴人乙○○於83年4月12日向台灣台中地方法院聲請閱
    卷，其聲請狀之居住所欄則記載：「台北市○○街20巷22號
    」（見台灣台中地方法院86年民執字第12638號卷內資料）
    ，準此堪認在上訴人乙○○於83年5月16日正式遷入「台北
    市○○街20巷22號」前，即已以該台北市○○街之住址而非
    戶籍所在之「台北市○○○路○段47號4樓」之住址為其住居
    所。是以尚不得以上訴人乙○○係於83年5月16日始正式遷
    入台北市○○街20巷22號，在此以前係設籍台北市○○○路
    ○段47號4樓乙事，據以認定上訴人乙○○未合法收受該本票
    裁定。且上訴人乙○○如未收受本票裁定如何知悉裁定內容
    而提起抗告？再者我民事訴訟法規定送達並不以送達應受送
    達人本人為必要，如由同居人或受僱人收受亦屬合法（民事
    訴訟法第137條第1項），退一步言，縱令代收送達為不合法
    ，而於其轉交本人時起，仍應視為合法送達（最高法院19年
    抗字第46號判例）。本件上訴人乙○○既已提起抗告，顯見
    上開裁定已由本人或由他人收受再轉交其本人，否則上訴人
    乙○○應無從知悉有上開裁定而提起抗告。準此，上訴人乙
    ○○主張伊因住台北市○○○路○段47號4樓致未合法收受送
    達上開本票裁定，被上訴人辛○○不得據以強制執行乙節並
    不可採（至上訴人乙○○於本件上訴中主張未合法收受送達
    乙事，為基於個人關係之抗辯，其效力不及於一審同造原告
    甲○○○、丙○○已如上述，本院爰不就有關甲○○○、丙
    ○○是否合法送達之抗辯加以論究）。
  (5)綜上所述，本件上訴人乙○○三人抗辯並未向被上訴人辛○
    ○借款，縱有借款亦已清償完畢，其本票債權之請求權並已
    罹於時效而消滅。上訴人乙○○另抗辯系爭本票裁定未對伊
    合法送達等情均不可採。上訴人等起訴請求台灣台中地方法
    院82年度民執六字第7386號強制執行事件於85年8月14日之
    分配表，其中被上訴人辛○○部分應受分配328,168元應更
    正為0，難謂正當，不應准許。原審駁回上訴人等之請求，
    經核並無違誤。上訴意旨指摘原判決此部分不當，求予廢棄
    ，改判准如上訴聲明所示，並無理由，應予駁回。
  (二)被上訴人壬○○○部分：
  1.下列事實為兩造所不爭執，並有土地登記簿謄本、台中縣大
    甲地政事務所82年6月1日收件字號甲地字第4716號抵押權設
    定登記及82年8月20日收件字號甲地字第7578號塗銷抵押權
    登記資料、臺灣台北地方法院82年度票速字第14268號民事
    裁定、系爭本票可證，復經本院調取台灣台中地方法院上開
    強制執行卷宗查明無誤，自堪信為真實，本院採為判決之基
    礎。
  (1)上訴人三人及訴外人何明法、何婉華所共有（應有部分各五
    分之一）坐落台中縣外埔鄉○○段312、312之1、313、314
    、317、319、320地號等七筆土地，曾以82年4月22日為原因
    發生日期，就其中權利範圍各5分之1，於82年6月3日設定最
    高限額3千9百萬元之抵押權（下稱系爭抵押權）予陳明吉、
    陳明為。陳明吉、陳明為於82年8月18日出具債務清償證明
    書，並於同年8月23日完成塗銷系爭抵押權登記。
  (2)被上訴人壬○○○持有以康禾公司、上訴人三人及訴外人何
    明法、何婉華為名義共同簽發，發票日82年4月22日、面額3
    千萬元之系爭本票，並聲請臺灣台北地方法院於82年11月8
    日以82年度票速字第14268號准予強制執行之民事裁定。
  (3)被上訴人壬○○○於82年12月11日以上開民事裁定為執行名
    義，就台灣台中地方法院82年民執六字第7386號上開強制執
    行事件，聲明參與分配（參見調閱之台灣台中地方法院86年
    民執字第12638號卷內資料）。該事件之執行債權人為訴外
    人辛○○，上訴人三人及訴外人何明法、何婉華則為執行債
    務人。
  (4)執行中台中縣稅捐稽徵處沙鹿分處於85年5月15日退還台灣
    台中地方法院代為扣繳上開強制執行事件土地拍賣之增值稅
    1,280,835元，台灣台中地方法院民事執行處於85年8月14日
    製作分配表，被上訴人壬○○○受分配952,667元（見上開
    台灣台中地方法院82年民執字第7386號執行卷宗尾卷第二宗
    第20頁）。
  2.本件訴訟之爭點在於系爭本票有無偽造之情事？如本票係屬
    真正，系爭本票債權是否已清償完畢或已罹於時效而消滅？
    茲分別審究如下：
  (1)系爭本票是否真正？
  上訴人乙○○等三人雖主張被上訴人壬○○○據以聲請強制
    執行之發票日82年4月22日，到期日為82年10月21日面額3千
    萬元之系爭本票，並非上訴人乙○○等三人及訴外人何明法
    、何婉華所共同簽發，亦未授權他人簽發，乃係范明慧所偽
    造，上訴人等自不負該票據責任云云。被上訴人壬○○○則
    抗辯訴外人范明慧以康禾公司名義向伊借錢，用以清償積欠
    中國農民銀行之貸款，並以上訴人三人及訴外人何明法、何
    婉華所共有坐落台中縣外埔鄉○○段第312地號等七筆土地
    ，設定3千9百萬元之抵押權為擔保，並交付由上訴人三人及
    訴外人康禾公司、何明法、何婉華所共同簽發之系爭3千萬
    元之本票，上訴人等並無偽造本票之情事等語。查上訴人乙
    ○○曾於84年1月24日向台北地方法院檢察署對被上訴人壬
    ○○○提出告訴，告訴狀指出：「查告訴人與被告壬○○○
    間並無金錢借貸往來，茲以另案台灣台中地方法院82年民執
    六字第7386號強制執行事件，因法院所制作之分配表中記載
    被告以台灣台北地方法院所核發82年票速字第14268號本票
    裁定3千萬元聲請參與分配，是告訴人發覺有異經聲請閱卷
    ，發覺被告所執告訴人等於82年4月22日所共同簽發，金額3
    千萬元之本票乙紙，其上書寫筆跡全係同一人所為，而其所
    蓋用之印章顯然亦係臨時偽造，是該紙本票顯係偽造至為明
    顯」等語（見調閱之台北地檢署84年偵字第2680號壬○○○
    偽造有價證券偵查卷第1頁反面），康禾公司之財務經理即
    訴外人何明法（乙○○之弟）之妻范明慧於檢察官偵查時亦
    到庭指證：「81年間何家股東五人（指上訴人三人及何明法
    、何婉華）提供他們共同擁有在台中的土地七筆向農民銀行
    台中分行借款3千6百萬，後因週轉有問題，於82年初向壬○
    ○○調借請她幫忙借3千萬，在82年4月借的。其中1千萬撥
    到農民銀行台中分行償還何家借款，另2千萬用來支付康禾
    公司及瑞格公司之支票款」「借3千萬有一張3千萬本票有經
    何家五人及康禾公司簽名蓋章交壬○○○。」「（問：開這
    張本票向黃借錢乙○○是否知道？上面的簽名蓋章是否其親
    為，或經其授權所為？）答：知道。票是他授權我簽蓋的。
    在開票之前設定抵押權都是他們自己在契約書上蓋章的。」
    「（這些甲○○○名字部分都是他們放在公司之印章」等情
    （見調閱之台北地檢署84年偵字第2680號卷第56頁至58 頁
    ，84年度偵續字第297號壬○○○偽造有價證券卷第65頁至
    66頁）。乙○○之弟何明法於另案范明慧被訴偽造文書乙案
    （該案亦由乙○○提出告訴）亦於台北地院刑事庭中到庭指
    證：「康禾公司是我在經營，我是總經理，……其他家人是
    掛名股東…，本來經營還好，後來約78、79年被人倒帳，故
    經營週轉不靈，為了週轉，向中農借錢，……，范明慧是管
    財務。」（見調閱之台灣台北地方法院83年訴字第2230號范
    明慧偽造文書刑事卷第108頁至112頁）。再參諸上訴人乙○
    ○在臺灣台北地方法院檢察署84年度偵續字第297號案件偵
    查時，曾於84年9月2日提出聲請狀自承：「由於何明法姑息
    養奸，讓范明慧亂搞一通，而不加以制止，使得負債金額鉅
    大如天，家人原先即非常反對何明法拿土地去借錢之事，但
    何明法一意孤行，與范明慧狼狽為奸，任意把大家的土地拿
    去設定抵押借錢，告訴人（即上訴人乙○○）從未分得分文
    」等語（見84年度偵續字第297號壬○○○偽造文書偵查卷
    第103、104頁），可知何明法要拿全家人即上訴人與何明法
    、何婉華等五人共有之土地供抵押借款，其全家人都知情，
    雖曾反對，但基於親情而勉強同意。蓋如果上訴人等不知情
    且未經同意，則何來「原先即非常反對」「從未分得分文」
    之論述。足見何明法係經上訴人等人之同意而由其妻即財務
    經理范明慧設定系爭抵押權並簽發系爭本票向被上訴人借錢
    供康禾公司週轉。
  上訴人乙○○在臺灣台北地方法院檢察署85年度偵續字第36
    號壬○○○偽造有價證券案件偵查時，曾於85年5月14日提
    出補充告訴理由(三)狀自承：「經查陳明吉及陳明為為本案系
    爭土地之抵押權人，其原因發生日為82年4月22日，並於82
    年6月1日向地政機關辦理登記，嗣於82年8月18日清償完畢
    ，並於82年8月20日向地政機關以清償為原因辦理系爭抵押
    權塗銷登記，他項權利證明書亦為註銷。因之，被上訴人壬
    ○○○所提之合庫存摺債權實係陳明吉、陳明為之債權，與
    本案無關」（見85年度偵續字第36號偵查卷第122頁、123頁
    ）等語，足見上訴人乙○○並不否認其確有提供土地設定系
    爭抵押權。查該抵押權設定契約書上上訴人三人之印文，經
    本院以肉眼比對係與系爭本票上上訴人三人之印文相同，抵
    押權之原因發生日期為82年4月22日，亦與系爭本票之發票
    日82年4月22日相同，有土地登記簿謄本、台中縣大甲地政
    事務所82年6月1日收件字號甲地字第4716號抵押權設定登記
    資料及系爭本票可證（見原審卷第一宗第10頁、原審卷第二
    宗第125頁至136頁，本院94年上易字第233號B1卷第90頁）
    。此外證人庚○○即康禾公司前負責人於原審亦到庭供證：
    康禾公司確以上訴人三人及何明法、何婉華共有土地設定系
    爭抵押權予陳明吉、陳明為，向被上訴人壬○○○借款三千
    萬元等語（見原審卷第三宗第90頁至91頁）。足見系爭本票
    之借款債權正為系爭抵押債權。上訴人等人既有提供土地設
    定系爭抵押權，則系爭本票之借款債權自屬真實存在。至上
    訴人雖質疑系爭抵押權既設定予訴外人陳明吉及陳明為二人
    為抵押權人，何以本票卻由被上訴人壬○○○收執，可見縱
    有借款乙事，被上訴人壬○○○並非本票執票人及消費借貸
    契約之當事人，不得聲請強制執行云云。惟被上訴人壬○○
    ○主張因資金係陳明吉、陳明為兩人提供，設定時始以渠二
    人為抵押權人。且證人庚○○亦結證上訴人等設定系爭土地
    之抵押權予訴外人陳明吉、陳明為，並向被上訴人壬○○○
    借款已如上述。可見此項約定與安排係得到上訴人、被上訴
    人及訴外人陳明吉、陳明為三方面之同意，基於契約自由之
    原則，自難否定其效力，亦不能執此認定被上訴人非消費借
    貸契約之當事人或系爭本票之執票人，上訴人此部分之主張
    亦不可採。
  按當事人主張有利於己之事實者，就其事實有舉證之責任。
    民事訴訟法第277條前段定有明文。系爭本票上上訴人三人
    之印文與上訴人等人所不否認之系爭抵押權設定契約書上上
    訴人三人之印文相符，業如上述。又上訴人三人在系爭強制
    執行事件，於82年10月12日接獲台中地方法院詢價通知書，
    即於同年10月14日以執行名義之本票准許強制執行裁定業經
    提出抗告，尚未確定，且已提出確認本票債權不存在之訴為
    由，具狀聲明異議；復於82年12月2日、4日接獲台中地方法
    院因拍定而追繳不動產權利書狀之通知，即於同年12月7日
    具狀聲明異議，並請求撤銷原執行程序。其二次聲明異議書
    狀上上訴人三人之印文經本院以肉眼比對亦與系爭本票及抵
    押權設定契約書上上訴人三人之印文完全相符，業經本院調
    取系爭強制執行卷宗查明為屬實（參見調閱之86年度執字第
    12 638號執行卷內資料及本院94年度上易字第233號B1卷第9
    0頁）。系爭本票上上訴人三人之印文既屬真正，則上訴人
    主張系爭本票係由訴外人范明慧盜用所偽造，自應就此利己
    之事實，負舉證之責。惟上訴人乙○○告訴范明慧偽造有價
    證券案件，業經臺灣台北地方法院檢察署91年度偵續字第46
    0號為不起訴處分，並經臺灣高等法院檢察署93年度上聲議
    字第965號為駁回再議聲請之處分確定在案，有該二份處分
    書在卷可憑，並經本院調閱上開偵查案件全卷查明屬實。足
    見范明慧並無上訴人所指偽造系爭本票之情事。此外，上訴
    人並未舉證證明系爭本票係屬偽造，其主張系爭本票屬偽造
    乙節，自難採信。
  (2)系爭本票及借款債務是否已清償完畢？
    上訴人主張系爭本票及借款債務業已清償，固據提出陳明吉
    、陳明為於82年8月18日出具之債務清償證明書及系爭抵押
    權業於同年8月23日為塗銷登記之土地登記謄本為證（見原
    審卷第一宗第13頁、第10頁）。惟被上訴人抗辯：康禾公司
    擬以系爭七筆土地為擔保，向銀行貸借款項以清償該3千萬
    元之借款，因銀行認須先塗銷抵押權，被上訴人乃商請陳明
    吉、陳明為出具債務清償證明書以供塗銷抵押權，然康禾公
    司卻未將款項返還被上訴人等語，核與證人即康禾公司前負
    責人庚○○於原審到庭結證：「（問：三千萬元借款是否已
    返還？）沒有清償」「因為康禾公司要拿該抵押的土地向銀
    行借錢，銀行要求先塗銷抵押權，所以由財務經理范明慧出
    面請壬○○○出具陳明為、陳明吉書立之清償證明書，才去
    辦理塗銷。塗銷之後因為原擔任保證人之股東不再擔任保證
    ，所以無法向農民銀行借錢」等語相符（見原審卷第三宗第
    91頁）。再參以訴外人范明慧於臺灣台北地方法院檢察署85
    年度偵續字第36號偵查中提出答辯狀（見該偵查卷第102至1
    04頁）、85年度偵續字第313號偵查中提出呈報狀（見該偵
    查卷第35至37頁）、91年度偵緝字第367號91年4月30日檢察
    官訊問時（見該偵查卷第16頁）均一再指稱上訴人乙○○等
    人為圖卸民事債務責任，避免自己所有之不動產遭拍賣，始
    誣指范明慧偽造系爭本票等語。亦見訴外人陳明吉、陳明為
    所出具之債務清償證明書僅係供塗銷抵押權以便另向銀行貸
    款之用，系爭本票及借款債權並未實際清償。上訴人主張系
    爭本票債權已獲清償完畢乙事，並不可取。
  (3)被上訴人壬○○○系爭本票債權之請求權是否已罹於時效而
    消滅？
    上訴人主張系爭本票之到期日為82年10月21日，被上訴人壬
    ○○○之系爭本票債權請求權自到期日起算逾三年不行使，
    依票據法第22條第1項之規定，已罹於時效而消滅云云。按
    消滅時效因一、請求；二、承認；三、起訴而中斷。又開始
    執行行為或聲請強制執行與起訴有同一之效力，民法第129
    條第1項、第2項第5款定有明文。本件系爭本票到期日為82
    年10月21日，被上訴人壬○○○於82年10月23日聲請本票裁
    定，臺灣台北地方法院於82年11月8日以82年票速字第14268
    號裁定准予強制執行。被上訴人壬○○○以上開裁定為執行
    名義於82年12月11日就上訴人辛○○聲請之強制執行事件，
    聲明參與分配。台灣台中地方法院於85年8月14日製作分配
    表，嗣因上訴人乙○○等三人提起本件分配表異議之訴，被
    上訴人壬○○○始未能領得系爭受配之款項，已如上述。揆
    諸上開說明，本件本票債權請求權三年消滅時效之進行，已
    因被上訴人於82年12月11日聲明參與分配而中斷，自無罹於
    時效而消滅之問題，上訴人此部分之主張亦屬無據。
  (4)從而本件上訴人乙○○三人抗辯並未向被上訴人壬○○○借
    錢，系爭本票為偽造，縱有借款亦已清償完畢，其本票債權
    請求權並已罹於時效而消滅均無可取。
  (5)上訴人乙○○於本院上訴中另抗辯：被上訴人壬○○○於82
    年10月23日聲請系爭本票裁定時，係將上訴人乙○○之住址
    記載「台北市○○○路150號2樓」，原法院於82年11月8日
    以82年票速字第14268號裁定准予本票強制執行，該裁定亦
    向上開處所為送達，惟上訴人乙○○斯時係住在「台北市○
    ○○路○段47號4樓」，於83年5月16日始遷至「台北市○○
    區○○街20巷22號」，上訴人乙○○既從未住在「台北市○
    ○○路150號2樓」，台北地方法院對該處所為之送達並非合
    法送達，自不能以該裁定為執行名義聲請強制執行云云。並
    引被上訴人壬○○○之聲請狀、台北地方法院82年票速字第
    14 268裁定及戶籍謄本為證（見本院94年度上易字第233號
    B1卷第163頁至165頁、第91頁至92頁，本院94年上易字第22
    3號卷(一)第105頁）。被上訴人壬○○○則抗辯上開裁定已於
    82年11月11日送達「台北市○○○路150號2樓」康禾公司之
    住址並由訴外人何明法代收云云，並提出上開裁定送達乙○
    ○之送達證書影本乙紙，其上蓋有何明法之印章，並註明「
    兄代」二字（見本院94年度上易字第233號B1卷第94頁）。
    但上訴人乙○○則否認有親自收受該裁定，或收受自訴外人
    何明法轉交之上開裁定，被上訴人壬○○○亦不能舉證證明
    確有其事。本院經函台灣台北地方法院調取該82年票速字第
    14 268號本票裁定事件卷宗，以明瞭該案之送達情形，因卷
    宗已逾保存期限銷燬而無法調到（見本院94年上易字第233
    號B1卷第69頁），致無從知悉該案裁定之送達情形。惟上訴
    人乙○○主張何明法於82年間係住「台北市○○○路○段81
    巷11弄1號3樓」，於83年6月28日始遷入「台北市○○區○
    ○街20巷22號」，並未住在「台北市○○○路150號2樓」，
    自無從在82年11月11日該址代為收受裁定並轉交上訴人乙○
    ○等情，並提出戶籍謄本及戶口名簿影本為證（見本院94年
    度上易字第223號卷(一)第105頁至106頁、本院94年度上易字
    第233號B1卷第135頁、94年度上易字第223號卷(一)第120頁）
    。按訴外人何明法於82年11月11日時既未住台北市○○○路
    15 0號2樓，而係住「台北市○○○路○段81巷11弄1號」，
    如何能在台北市○○○路150號2樓之住址代為收受裁定並轉
    交乙○○？何況何明法為乙○○之弟為兩造所不爭執，但該
    送達證書竟記載「兄代」，顯有錯誤，是以該送達證書影本
    之記載，是否可信，尚有疑義。被上訴人壬○○○雖又抗辯
    ：系爭本票所載付款地即為該「台北市○○○路150號2樓」
    ，向該住所送達本票裁定自屬合法云云，但查票據上所以必
    須記載付款地者，一則避免執票人隨地請求，易惹糾紛，一
    則票據涉訟時，得由付款地之法院管轄（民事訴訟法第13條
    ），……至於執票人不於法定期限內為付款之提示時，票據
    債務人得將匯款金額提存於付款地之法院（票據法第76條）
    ，凡此皆為票據記載付款地之實益（鄭玉波著票據法第94頁
    至95頁參照），但究難執此遽謂於法得以付款地為民事（或
    非訟）事件之送達地，故有關民事或非訟事件之送達仍應依
    民事訴訟法或非訟事件法之規定為之，況我民事訴訟法或非
    訟事件法既無本票裁定對相對人應送達付款地之特別規定，
    被上訴人壬○○○抗辯本件該裁定向付款地「台北市○○○
    路15 0號2樓」送達即屬合法乙節並無根據。被上訴人壬○
    ○○另抗辯：台北市○○○路150號2樓為康禾公司之營業處
    所，依公司法第8條規定：「本法所稱公司負責人：在無限
    公司、兩合公司為執行業務或代表公司之股東；在有限公司
    、股份有限公司為董事。」，董事為公司之負責人，是以，
    公司應屬董事之營業所，此依民事訴訟法第136條規定「送
    達於應受送達人之住居所、事務所或營業所行之。但在他處
    會晤應受送達人時，得於會晤處所行之。不知前項所定應為
    送達之處所或不能在該處所為送達時，得在應受送達人就業
    處所為送達。應受送達人陳明在其就業處所收受送達者，亦
    同。對於法定代理人之送達，亦得於當事人本人之事務所或
    營業所行之」，是以本件對訴外人何明法在上開「台北市○
    ○○路150號2樓」代收乙○○之裁定係屬合法云云，但查依
    康禾公司之登記資料及股東名簿之記載，上訴人乙○○及訴
    外人何明法於80年5月18日核准設立登記後均未擔任康禾公
    司之董事（見本院94年度上易字第233號B2卷第102頁、94年
    度上易字第223號卷(一)第145頁），是以本件應送達乙○○之
    裁定縱向康禾公司之營業所即台北市○○○路150號2樓送達
    ，仍非合法送達（何況依公司資料，康禾公司因曾設於台北
    市○○○路150號2樓，但已於82年7月26日遷至台北市○○
    ○路332號8樓之3，尤不能於82年11月11日仍向該台北市○
    ○○路150號2樓送達─見本院94年度上易字第233號B2卷第
    95頁），此外被上訴人壬○○○亦不能證明訴外人何明法有
    於上開處所代收送達並轉交上訴人乙○○之事，是以上被上
    訴人壬○○○此部分之抗辯於法亦無根據，應認本件本票裁
    定對上訴人乙○○之送達並不合法（至上訴人乙○○於本院
    上訴中主張未合法送達乙事，為基於個人關係之抗辯，其效
    力不及於一審同造原告甲○○○、丙○○已如上述，本院爰
    不就有關甲○○○、丙○○是否合法送達之抗辯加以論究）
    。
  (6)綜上所述，被上訴人壬○○○以上開本票裁定為執行名義，
    對上訴人甲○○○、丙○○之系爭財產強制執行聲明參與分
    配，於法並無不合。惟本件被上訴人壬○○○既不能證明系
    爭本票裁定已合法送達上訴人乙○○本人，或由訴外人何明
    法代為收受後轉交上訴人乙○○，則上開裁定對乙○○之送
    達即非合法。裁定既未合法送達，被上訴人壬○○○自不得
    據以之為執行名義執行上訴人乙○○部分之財產。台中地方
    法院民事執行處仍將拍賣乙○○上開土地應有部分五分之一
    之部分一併做為被上訴人壬○○○應受分配之款項計算被上
    訴人壬○○○應獲分配之款項共為952,667元係有違誤，被
    上訴人壬○○○獲配上訴人乙○○應有部分五分之一賣得價
    金之分配款190,533元部分應予剔除，此部分上訴人乙○○
    之上訴為有理由，應予准許，經剔除後，系爭分配表被上訴
    人壬○○○應獲分配之款應更正為762,134元。至其餘上訴
    部分（即上訴人甲○○○、丙○○請求將系爭分配表其餘76
    2,134元一併剔除更正為零部分），其上訴並無理由，應予
    駁回。
七、本件待證事實已臻明瞭，兩造其餘攻擊防禦方法及舉證與判
    決之結果已不生影響，爰不一一詳為審酌，併此敘明。
八、據上論斷，本件上訴為一部有理由，一部無理由，依民事訴
    訟法第449條第1項、第450條、第79條、第85條第1項前段、
    第78條判決如主文。
中　　華　　民　　國　　96　　年　　3 　　月　　30　　日
                  民事第六庭    審判長法　官  袁再興
                                      法　官  盧江陽
                                      法　官  陳賢慧
以上正本係照原本作成。
不得上訴。
                                      書記官  林水濱
中　　華　　民　　國　　96　　年　　4 　　月　　8 　　日
                                                      Ｍ
附表：
┌─────┬──────┬─────┬───────────┐
│票     號 │到   期   日│ 票面金額 │      說      明      │
├─────┼──────┼─────┼───────────┤
│JB0000000 │81年 3月28日│50萬      │第一次還本金50萬元（餘│
│          │            │          │款520萬）。           │
├─────┼──────┼─────┼───────────┤
│JB0000000 │81年 3月28日│15萬6千元 │本金520萬元81年3月28日│
│          │            │          │至81年4月27日之利息。 │
├─────┼──────┼─────┼───────────┤
│JB0000000 │81年 4月28日│15萬6千元 │本金520萬元81年4月28日│
│          │            │          │至81年5月27日之利息。 │
├─────┼──────┼─────┼───────────┤
│JB0000000 │81年 5月28日│15萬6千元 │本金520萬元81年5月28日│
│          │            │          │至81年6月27日之利息。 │
├─────┼──────┼─────┼───────────┤
│JB0000000 │81年 6月28日│15萬6千元 │本金520萬元81年6月28日│
│          │            │          │至81年7月27日之利息。 │
├─────┼──────┼─────┼───────────┤
│JB0000000 │81年 7月28日│64萬1千元 │1.其中50萬元係第二次還│
│          │            │          │  本金。（本金尚餘470 │
│          │            │          │  萬元）。            │
│          │            │          │2.14萬1千元則是本金470│
│          │            │          │  萬元81年7月28日至81 │
│          │            │          │  年8月27日之利息。   │
├─────┼──────┼─────┼───────────┤
│JB0000000 │81年 8月28日│62萬6千元 │1.其中50萬元係第三次還│
│          │            │          │  本金。（本金尚餘420 │
│          │            │          │  萬元）。            │
│          │            │          │2.12萬6千元則是本金420│
│          │            │          │  萬元81年8月28日至81 │
│          │            │          │  年9月27日之利息。   │
├─────┼──────┼─────┼───────────┤
│JB0000000 │81年 9月28日│61萬1千元 │1.其中50萬元係第四次還│
│          │            │          │  本金。（本金尚餘370 │
│          │            │          │  萬元）。            │
│          │            │          │2.11萬1千元則是本金370│
│          │            │          │  萬元81年9月28日至81 │
│          │            │          │  年10月27日之利息。  │
├─────┼──────┼─────┼───────────┤
│JB0000000 │81年10月28日│59萬6千元 │1.其中50萬元係第五次還│
│          │            │          │  本金。（本金尚餘320 │
│          │            │          │  萬元）。            │
│          │            │          │2.9萬6千元則是本金320 │
│          │            │          │  萬元81年10月28日至81│
│          │            │          │  年11月27日之利息。  │
├─────┼──────┼─────┼───────────┤
│JB0000000 │81年11月28日│58萬1千元 │1.其中50萬元係第六次還│
│          │            │          │  本金。（本金尚餘270 │
│          │            │          │  萬元）。            │
│          │            │          │2.8萬1千元則是本金270 │
│          │            │          │  萬元81年11月28日至81│
│          │            │          │  年12月27日之利息。  │
├─────┼──────┼─────┼───────────┤
│JB0000000 │81年12月28日│56萬6千元 │1.其中50萬元係第七次還│
│          │            │          │  本金。（本金尚餘220 │
│          │            │          │  萬元）。            │
│          │            │          │2.6萬6千元則是本金220 │
│          │            │          │  萬元81年12月28日至82│
│          │            │          │  年1月27日之利息。   │
├─────┼──────┼─────┼───────────┤
│JB0000000 │82年 1月28日│55萬1千元 │1.其中50萬元係第八次還│
│          │            │          │  本金。（本金尚餘170 │
│          │            │          │  萬元）。            │
│          │            │          │2.5萬1千元則是本金170 │
│          │            │          │  萬元82年1月28日至82 │
│          │            │          │  年2月27日之利息。   │
├─────┼──────┼─────┼───────────┤
│JB0000000 │82年 2月28日│53萬6千元 │1.其中50萬元係第九次還│
│          │            │          │  本金。（本金尚餘120 │
│          │            │          │  萬元）。            │
│          │            │          │2.3萬6千元則是本金120 │
│          │            │          │  萬元82年2月28日至82 │
│          │            │          │  年3月27日之利息。   │
├─────┼──────┼─────┼───────────┤
│JB0000000 │82年 3月28日│52萬1千元 │1.其中50萬元係第十次還│
│          │            │          │  本金。（本金尚餘70萬│
│          │            │          │  元）。              │
│          │            │          │2.2萬1千元則是本金70萬│
│          │            │          │  元82年3月28日至82年 │
│          │            │          │  4月27日之利息。     │
├─────┼──────┼─────┼───────────┤
│JB0000000 │82年 4月28日│70萬      │最後一期本金70萬元。  │
└─────┴──────┴─────┴───────────┘
